臺灣臺中地方法院民事判決
110年度婚字第122號
原      告  甲○○  




訴訟代理人  陳玫琪律師
            林婉婷律師
被      告  乙○○  

訴訟代理人  林佳怡律師
  
上列當事人間確認婚姻關係存在事件，本院於中華民國110年11
月10日言詞辯論終結，判決如下：
    主      文
一、確認兩造自民國104年10月14日起至民國104年11月25日止之
    婚姻關係存在。
二、訴訟費用由被告負擔。
    事實及理由
壹、原告主張：
一、兩造於民國86年12月4日結婚，雖曾於104年10月14日辦理離
    婚登記，惟當時兩造未具離婚真意，因故（詳下述）欲辦理
    離婚，未簽訂離婚協議書，遂以102年間所簽立之離婚協議
    書充之，於104年10月14日至戶政事務所辦理離婚登記。然
    兩造於102年當時所簽立之系爭協議書，已因兩造嗣後決定
    繼續維持婚姻，早已失其效力，其上所載離婚證人甲○○○、
    乙○○對於兩造於104年10月14日辦理離婚登記時，究有無離
    婚之真意並無所悉。是以，兩造於104年10月14日辦理離婚
    登記，並無2名證人見聞，已與民法第1050條之要件不合，
    兩造卻持102年簽立之協議書辦理離婚，兩造離婚之形式要
    件未成就，自屬無效。
二、事實上，兩造於104年10月14日係以通謀虛偽意思表示辦理
    離婚，主觀上並未具離婚真意。蓋兩造係因被告為國鐵工業
    有限公司（下稱國鐵公司）負責人，原告則擔任該公司會計
    人員，兩造原為夫妻關係，當時共同為謀私利，向保管支票
    公司章之股東詹福田（即被告之父親）佯稱國鐵公司欲支付
    其他公司貨款而開立支票，提示支票後，復將款項存入原告
    或被告帳戶，嗣經國鐵公司股東詹福田、詹勳輝(即被告之
    兄長)發現上情欲為法律上追訴，兩造遂協議由原告一人承
    擔，原告為家庭和諧故勉為同意。而被告為取信股東詹福田
    、詹勳輝上揭不法行為係原告一人所為，遂要求原告配合辦
    理假離婚，製造一被告因發現原告詐欺取財行為後，憤而離
    婚之假象，希望藉此取信股東詹福田、詹勳輝得不為法律上
    追究。事後，被告家屬得知兩造辦理離婚後，遂同意不提起
    詐欺告訴。被告以為事過境遷，而於一個月後主動提議重新
    辦理結婚登記，兩造再於104年11月26日至戶政機關辦理結
    婚登記。嗣被告家屬得知兩造重為結婚登記後，認為兩造前
    次辦理離婚僅係製造一假象，又重提對原告提出詐欺告訴，
    故兩造協議由原告於104年12月間向警察機關自首，嗣經刑
    事判決確定。
三、是以，兩造於104年10月14日時並無離婚之真意，且當日登
    記離婚時，系爭協議書上所載證人並未親自見聞並簽名，兩
    造離婚之形式要件及實質要件均有欠缺，故兩造於104年10
    月14日離婚之法律行為應屬無效，兩造自104年10月14日起
    至104年11月25日止之婚姻關係存在甚明。
四、並聲明：確認兩造自104年10月14日起至104年11月25日止之
    婚姻關係存在。
貳、被告則以：兩造於104年10月14日自願偕同辦理離婚登記時
    ，足認兩造均有離婚真意，具離婚之實質要件，倘若原告主
    張有所欠缺，請原告具體舉證以實其說；另兩造雖遲至104
    年10月14日始辦理離婚登記，惟兩造於102年12月11日親自
    向證人甲○○○及乙○○表示要離婚，經證人於離婚協議書上簽
    名，已具備證人簽名之形式要件，是兩造離婚已生效力，原
    告請求實無理由等語，資為抗辯。並聲明：原告之訴駁回。
參、得心證之理由：
一、按民事訴訟法第247條所謂即受確認判決之法律上利益，係
    指因法律關係之存否不明確，致原告在私法上之地位有受侵
    害之危險，而此項危險得以對於被告之確認判決除去之者而
    言，故確認法律關係成立或不成立之訴，苟具備前開要件，
    即得謂有即受確認判決之法律上利益。原告主張兩造並無離
    婚之真意且兩造離婚並無2人以上之證人親自見聞，不符合
    民法第1050條之離婚要件，故兩造間之離婚應屬無效等語，
    因兩造持上開離婚協議書前往戶政機關辦妥離婚登記，是兩
    造於104年10月14日至104年11月25日之婚姻關係存否即不明
    確，且此不安之狀態得以確認判決除去之，從而本件原告起
    訴確認兩造自104年10月14日起至104年11月25日止之婚姻關
    係存在，應認有即受確認判決之法律上利益，合先敘明。
二、兩願離婚，應以書面為之，有2人以上證人之簽名並應向戶
    政機關為離婚之登記，民法第1050條定有明文。所稱兩願離
    婚應以書面為之，並應有2人以上證人之簽名，此為民法第1
    050條所規定之方式。因此，夫妻間雖有離婚之合意，惟如
    未依此方式為之，依民法第73條規定，自屬無效（參照最高
    法院42年台上字第1001號判例、71年度台上字第471號判決
    ）。再者，民法第1050條規定兩願離婚應以書面為之，並應
    有2人以上證人之簽名，其立法意旨在於確實證明當事人確
    有離婚之合意，而非出於脅迫或詐欺（最高法院69年度台上
    字第105號判決意旨參照）。而離婚之證人，雖不限於作成
    離婚證書時或協議離婚時在場之人，然必須親自或親聞雙方
    當事人確有離婚真意之人，始得為證人（參照最高法院68年
    台上字第3792號判例及69年度第10次民事庭決議）。
三、兩造於86年12月4日結婚，嗣於104年10月14日持102年12月1
    1日所簽訂之協議離婚書至戶政事務所辦妥離婚登記，並於1
    04年11月26日辦理結婚登記等情，有戶籍謄本及協議離婚書
    在卷可稽，堪信為真實。原告主張兩造於102年所簽之協議
    離婚書，因兩造嗣決定繼續維持婚姻失其效力，102年12月1
    1日協議離婚書上所載離婚證人甲○○○、乙○○對於兩造於104
    年10月14日辦理離婚登記時，究有無離婚之真意並無所悉，
    故兩造於104年10月14日辦理離婚登記，並無2名證人見聞等
    情，為被告所否認。經查，證人甲○○○、乙○○證述略以:其等
    見聞兩造確有離婚真意之時間為102年12月11日等語（參110
    年9月8日言詞辯論筆錄），堪認證人見聞兩造確有離婚真意
    之時點，為102年12月11日，而此時點距上開104年10月14日
    離婚登記約近1年10個月，其時間相隔甚久，而原告主張兩
    造於上開102年12月11日後決定繼續維持婚姻等情，被告亦
    不爭執，被告亦無合理提出該102年12月1日離婚決意有何延
    續至104年10月14日始辦理離婚登記之正當合理事由，自無
    從為證人有親自見聞兩造於104年10月14日辦理離婚登記時
    ，確有離婚真意之證明。綜上，兩造104年10月14日協議離
    婚即未具備2人以上親見或親聞兩造確有離婚真意之證人簽
    名，而未依民法第1050條規定之方式為之，依民法第73條之
    規定自屬無效。從而，原告請求確認兩造自104年10月14日
    起至104年11月25日止之婚姻關係存在，為有理由，應予准
    許。
四、本件事實已臻明確，兩造其餘攻擊防禦及證據調查，均與本
    案之判斷不生影響，毋庸一一審酌論列，併此敘明。
肆、訴訟費用負擔之依據：家事事件法第51條、民事訴訟法第78
    條。
中　　華　　民　　國　　110 　年　　11　　月　　24　　日
                  家事法庭    法  官  郭書豪
以上正本係照原本作成。
如對本判決上訴，須於判決送達後20日之不變期間內，向本院提
出上訴狀。
如委任律師提起上訴者，應一併繳納上訴審裁判費。
中　　華　　民　　國　　110 　年　　11　　月　　24　　日
                              書記官  謝明倫